最高法院民事判決　　　　　　　　　　　　　　　　八十七年度台上字第四三一號
　　上　訴　人　王許淑惠
　　訴訟代理人　林 崑 地律師
　　被 上訴 人　呂王純珠即.
　　　　　　　　呂 明 美同.
　　　　　　　　呂 金 城同.
　　　　　　　　呂 巧 美同.
　　　　　　　　呂 雪 美同.
　　　　　　　　呂 聆 美同.
　　　　　　　　蔡 竹 雄
右當事人間請求拆屋還地事件，上訴人對於中華民國八十六年四月二十八日台灣高等
法院台南分院第二審更審判決（八十四年度上更(二)字第一一○號），提起上訴，本院
判決如左：
    主  文
原判決廢棄，發回台灣高等法院台南分院。
    理  由
本件上訴人主張：如第一審判決附表三、四所示土地二十八筆（下稱系爭土地），原
係被上訴人呂王純珠、呂明美、呂金城、呂巧美、呂雪美、呂聆美等之被繼承人呂攀
龍所有，呂攀龍於民國七十二年二月七日、七十三年五月二十六日將系爭土地出賣與
伊之夫王泉源（已死亡），並均辦理所有權移轉登記及由伊辦理繼承登記完竣，惟迄
未交付系爭土地。另被上訴人蔡竹雄無權占用如附圖午所示部分土地上之建物，拒不
遷出等情。爰本於買賣及所有權之法律關係，求為命被上訴人蔡竹雄自附圖午所示部
分土地上建物遷出，其餘被上訴人將附圖乙、丙、戊、庚、己、辛、子、卯、巳所示
地上建物、工作物拆除後，將第一審判決附表三、四所示土地交付與伊之判決（上訴
人另請求呂攀龍交付如第一審判決附表一、二所示七筆土地部分，經第一審判決上訴
人勝訴後，未據呂攀龍聲明不服）。
被上訴人則以：呂攀龍因積欠王泉源債務，先後於七十二年三月十一日、七十二年六
月二十四日，將如第一審判決附表三、四所示土地為王泉源設定新台幣（下同）二百
五十萬元及二百萬元之抵押權，並將該土地所有權狀及印鑑交付王泉源辦理抵押權設
定登記，但王泉源於辦畢抵押權登記後，擅將土地以買賣為原因辦理所有權移轉登記
為其所有，該買賣並非真正。縱認有買賣，因王泉源並未交付買賣價金，伊亦得行使
同時履行抗辯權，拒絕交付系爭土地等語，資為抗辯。
原審維持第一審所為上訴人敗訴部分之判決，駁回其上訴，無非以﹕上訴人主張其夫
於七十二年二月十七日交付呂攀龍四十萬元，又於同年月十九日交付價金六十二萬七
千元及嘉義市農會七十二年二月十九日到期，帳號一六○○票號0000000號，
面額七十萬元支票乙紙，固據提出呂攀龍七十二年二月十七日、及同月十九日出具之
收據各乙紙為證，惟上訴人之夫王泉源向呂攀龍購買如第一審判決附表三、四之土地
，申報價款分別為五十五萬一千三百六十元及一百三十七萬八千三百二十元，而王泉
源（原判決誤載為呂攀龍）所交付之上開金額為一百七十二萬七千元，與上開二筆土
地之買賣總價金為一百九十二萬九千六百八十元，並不相符，且上開收據二紙並未記
載係土地買賣價金，上訴人主張係買賣價金，即乏依據。本件系爭土地買賣登記係按
公告現值申報，而公告現值與市價相差懸殊，即以系爭土地曾為王泉源設定四百五十
萬元之抵押權觀之，亦可見系爭土地之價值遠高於公告現值。呂攀龍不可能以公告現
值為買賣價金，故縱認王泉源曾交付一百七十二萬七千元之買賣價金屬實，亦不足以
證明王泉源已給付全部買賣價金完竣。何況上開抵押金額超過上訴人之夫所交付之一
百七十二萬七千元甚多，足徵該一百七十二萬七千元並非買賣價金。王泉源於七十五
年三月二十二日致呂攀龍夫妻之嘉義郵局第二二二九號存證信函第四項記載：「台端
雖於七十二年、七十三年間移轉部分台端所有土地為本人名義，惟並未約明抵償多少
債務」，其所載「移轉部分台端所有土地」即指系爭土地，惟既稱「並未約明抵償多
少債務」，足見並無買賣價金之約定，豈有可能有買賣價金之交付，其買賣之非真正
，至為明顯。再參酌蕭松喜七十二年二月十七日立具之收據、呂王純珠收回之支票及
上訴人所製作之帳單名稱「七姑母」「七姑」二張之記載內容，足資證明上訴人提出
之七十二年二月十七日及七十二年二月十九日收據，其上所示款項，係王泉源代呂攀
龍夫妻向蕭松喜償還之債務，並非呂攀龍出賣系爭土地之買賣價金，況且上訴人自始
均無法說明買賣價金為若干，苟有買賣，豈有不知買賣價金多少之理。依土地登記簿
謄本之記載及上訴人之主張，第一審判決附表三之土地係七十二年二月七日買賣，而
於七十二年三月十日辦畢買賣所有權移轉登記，第一審判決附表四之土地係七十三年
五月二十六日買賣，而於七十三年六月十四日辦畢所有權移轉登記。上訴人主張上開
買賣係為抵償上開抵押債務，此觀卷附李春錦律師所撰「八十年二月十一日研究結論
」（一審卷一○○頁）內「策略」之１，及王泉源致呂攀龍夫妻之七十五年三月二十
二日嘉義郵局第二二二九號存證信函第四項所載亦極明白。惟上開二百萬元之抵押權
係於七十二年六月三十日設定登記，亦即於第一審判決附表三土地所示買賣日期（七
十二年二月七日）之後，苟呂攀龍為抵償對王泉源之上開抵押債務而將上開土地買賣
移轉於王泉源，則其買賣日期應在抵押日期之後。本件則先有買賣，再有抵押，矛盾
至明，足見其買賣非真正。依上開「八十年二月十一日研究結論」內「前提」之１、
２所載，上開呂攀龍對王泉源之二百五十萬元及二百萬元抵押債務之清償期為七十三
年九月十一日，而上開附表三、四之買賣日期分別為七十二年二月七日及七十三年五
月二十六日，亦即買賣日期均在抵押債務清償期之前。上訴人既主張系爭買賣係為抵
償上開抵押債務，惟該抵押債務之清償期既尚未屆至，豈有先將系爭土地賣與抵押權
人以抵償尚未屆清償期之抵押債務之理？至證人即為王泉源與呂攀龍辦理土地移轉登
記之代書蔡居住，既不能證明買賣價金為若干，亦不能證明有買賣價金之約定，其證
言自不能證明確有買賣之事實。上訴人主張呂攀龍曾將系爭土地出賣予王泉源，並無
確切證據足以證明買賣價金若干，難認買賣契約已成立，上訴人以其夫王泉源已死亡
，本於繼承及買賣關係請求被上訴人將系爭土地之地上物拆除將土地交付上訴人，於
法自難謂合。另被上訴人蔡竹雄占用部分系爭土地，係經呂攀龍之同意，業經呂攀龍
生前陳明在卷，則上訴人併請求蔡竹雄應自該系爭土地遷出，亦為無理由等詞，為其
判斷之基礎。
按私文書之真正，如他造當事人有爭執者，則舉證人應負證其真正之責，此觀民事訴
訟法第三百五十七條規定自明。本件被上訴人所提出之文書即「八十年二月十一日研
究結論」（被上訴人自稱該文書為李春錦律師所撰寫，該文書附於一審卷一○○至一
○一頁），乃屬私文書，上訴人否認其真正，原審未命被上訴人證其真正，遽採為不
利於上訴人認定之依據，已有違誤。次查，上訴人於第一審八十年八月三十日言詞辯
論期日，係主張如第一審判決附表三所示二十一筆土地，沒有設定抵押權給王泉源，
該附表三土地買賣之前有付價金。如第一審判決附表四所示七筆土地有設定抵押權給
王泉源，是先設定抵押權登記後，因無法清償再出賣土地云云（一審卷六一頁）。另
依卷附之土地登記簿謄本（外放證物）記載，第一審判決附表三所示之二十一筆土地
，並無設定任何抵押權給王泉源，該二十一筆土地係於七十二年三月十日以買賣為原
因移轉登記予王泉源。附表四所示之七筆土地，則係於七十二年三月十四日設定二百
五十萬元抵押權給王泉源，再於同年六月三十日就其中十四、十四之三一地號土地設
定二百萬元抵押權給王泉源，而於七十三年六月十四日以買賣為原因移轉登記予王泉
源。乃原審竟誤認上訴人係主張該附表三及附表四土地之買賣全為抵償前開二百五十
萬元及二百萬元之抵押債務。並將附表三、附表四土地買賣及設定抵押權等情形，混
淆不分，認上訴人之主張（即先抵押後買賣）與土地登記情形（即先買賣後抵押）不
符，而為不利於上訴人之判決，亦有可議。又上訴人主張，七十二年二月十七日及同
年月十九日呂攀龍出具之二張收據（一審卷六三頁），其所載金額四十萬元及一百三
十二萬七千元，係支付買賣附表三土地之價金，並非代呂攀龍清償其欠蕭松喜之債務
，此由該收據記載具收人為呂攀龍，及被上訴人所提出之合約書（一審卷八三至八四
頁），亦記載呂攀龍係於當天將前開收據所載同額之金錢給付其債權人蕭松喜，用以
清償其欠蕭松喜之債務。另蕭松喜於七十二年二月二十五日出具之收據（原審上字卷
七二頁），亦記載其收到之七十萬元支票（即前開七十二年二月十九日收據上所載上
訴人簽發之七十萬元支票），係由呂攀龍交付等情形，足以得到證明云云。暨上訴人
另主張，王泉源與呂攀龍於七十二、七十三年間分別訂立土地買賣所有權移轉登記契
約書（一審卷五三至五八頁），將系爭土地移轉登記予王泉源，被上訴人對該契約書
上呂攀龍印章之真正並不爭執，系爭土地所有權狀亦均由上訴人持有（原審上字卷一
一五至一四二頁），系爭土地買賣後之地價稅均由王泉源及上訴人繳納，證人即辦理
系爭土地移轉登記之代書蔡居住並證述，系爭土地確有買賣才辦理登記，登記所需相
關資料係其向呂攀龍拿取（原審上字卷一六○、一六一頁），均足以證明系爭土地之
買賣確為真實云云，乃屬重要攻擊方法，原審未記載其取捨意見，亦有判決不備理由
之違法。末查，王泉源於七十五年三月二十二日寄給呂攀龍夫妻之嘉義郵局第二二二
九號存證信函（一審卷二七、二八頁）中固載有「並未約明抵償多少債務」等語，惟
抵償債務乃屬債務之清償，與買賣價金之約定，並不相同。原審以「未約明抵償多少
債務」，即認「無買賣價金之約定」，亦嫌率斷。上訴論旨，執以指摘原判決不當，
求予廢棄，非無理由。
據上論結，本件上訴為有理由。依民事訴訟法第四百七十七條第一項、第四百七十八
條第一項，判決如主文。
中      華      民      國    八十七    年      三      月      五      日
                              最高法院民事第二庭
                                  審判長法官  曾  桂  香
                                        法官  劉  延  村
                                        法官  徐  璧  湖
                                        法官  劉  福  聲
                                        法官  陳  國  禎
      右正本證明與原本無異
                                              書  記  官
中      華      民      國    八十七    年      三      月     十八     日
